【裁判字號】    97,勞上易,11
【裁判日期】    970528
【裁判案由】    確認僱傭關係存在等
【裁判全文】
臺灣高等法院臺中分院民事判決        97年度勞上易字第11號
上  訴  人  行政院國軍退除役官兵輔導委員會福壽山農場
法定代理人  甲○○
訴訟代理人  黃呈利律師
訴訟代理人  乙○○
被上訴人    丙○○
上列當事人間請求確認僱傭關係存在等事件，上訴人對於民國96
年11月21日臺灣臺中地方法院96年度勞訴字第75號第一審判決提
起上訴，本院於97年5月14日言詞辯論終結，判決如下：
    主  文
上訴駁回。
原判決主文第一項減縮為確認原告與被告間僱傭關係至96年12月
26日止。
原判決主文第三項減縮為被告應自95年12月1日起至96年12月26
日止，按月給付原告新台幣參萬貳仟伍佰零參元，及自96年12月
27日起至清償日止，按年息百分之五計算之利息。又（勞工保險
老年給付之年資差額部分）自95年12月1日起至96年12月1日止，
按年於每年1月15日給付原告新台幣伍萬貳仟捌佰元。
第二審訴訟費用由上訴人負擔。
    事實及理由
壹、本件經本院審理結果，認第一審判決除有關上訴人捨棄主張
    被上訴人有勞動基準法（下稱勞基法）第11條第5款「勞工
    對於所擔任之工作確不能勝任時」情形，而終止兩造間系爭
    僱傭契約，並變更主張本件有勞基法第11條第2款虧損情形
    及系爭僱傭契約為定期僱傭契約（查此部分理由不同，然結
    論相同），其餘認事用法均無不當，應予維持，並引用第一
    審判決書記載之事實．證據及理由。又被上訴人減縮起訴聲
    明如下所述．併此明。
貳、兩造上訴及答辯要旨：
一、本件被上訴人主張：伊自民國（下同）94年1月15日起受僱
    於上訴人旅遊部門任業務員一職（下簡稱系爭僱傭契約），
    嗣因不明決策，上訴人竟於94年8月15日預告通知伊自同年9
    月1日終止系爭僱傭契約。然本件並不符合勞基法第11條第2
    款「虧損」要件，且系爭僱傭契約，屬不定期限，而非上訴
    人所述為定期僱傭契約，是上訴人片面中止系爭僱傭契約明
    顯違反勞基法。又上訴人拒絕被上訴人繼續工作，依民法第
    487條之規定，被上訴人無須補服勞務，仍得請求報酬。為
    此請求確認兩造間僱傭契約存在，並依僱傭契約之法律關係
    請求訴訟前及訴訟期間薪資、勞保費用雇主負擔之費用、勞
    工退休金雇主提繳費及勞工保險老年給付年資差額損害，並
    依侵權行為法律關係請求精神慰撫金。經原審判決部分勝訴
    及部分敗訴（查被上訴人依侵權行為之法律關係，請求上訴
    人給付600,000元精神賠償金部分，業經原審判決敗訴確定
    ），為此就勝訴部分，減縮並更正聲明如下：(一)原判決主文
    第一項減縮為：確認兩造間僱傭關係至96年12月26日止。(二)
    上訴人應給付被上訴人新臺幣（下同）伍拾陸萬伍仟柒佰捌
    拾元，及自民國95年12月26日起至清償日止按年息百分之
    五計算之利息（即為原判決主文第二項所示）。(三)原判決主
    文第三項減縮為：上訴人應自95年12月1日起至96年12月26
    日止按月給付被上訴人新台幣參萬貳仟伍佰零參元，及自96
    年12月27日起（查本金部分既計算至96年12月26日止，則遲
    延利息應自翌日即96年12月27日起算），至清償日止按年息
    百分之五計算之利息。又（勞工保險老年給付之年資差額部
    分）自95年12月1日起至96年12月1日止，按年於每年1月15
    日給付被上訴人新台幣伍萬貳仟捌佰元等情。並求為駁回對
    造之上訴。
二、上訴人則以：查被上訴人於93年12月為上訴人聘為行銷企劃
    業務人員，為上訴人拓展旅遊行銷業務增加收入，惟依上訴
    人農場會計帳冊所載94年度損益計算表列，旅遊中心之虧損
    達8,473,550元，95年度則虧損4,880,727元，96年度虧損7,
    384,125元，若加計該中心之環境維護及服務中心之虧損，9
    4年度即有10,323,936元之虧損，上訴人為裁汰冗員，減少
    虧損，依勞基法第11條第2款規定，終止系爭勞動契約，洵
    屬合法。又查系爭僱傭契約為定期性之勞動契約，其期限自
    94年1月15日至94年12月31日止，有上訴人農場簽文可稽，
    按依勞動基準法第9條第1項規定，勞動契約分為定期契約及
    不定期契約，再依同法條第2項之解釋，定期契約期滿後因
    勞工繼續工作雇主不為反對之意思或經另訂新約惟其前後契
    約之工作期間超過90日暨前後契約間斷未超過30日者，始擬
    制為不定期契約。查兩造既屬定期性勞動契約關係，復無視
    為不定期契約之情事發生，則被上訴人請求確認95年1月1日
    至96年12月26日止之僱傭關係及薪資，即屬無據。又苟若被
    上訴人仍然在職時，95年度年終獎金是一個月25,438元。至
    於勞保費用，雇主應負擔為每月1,280元，被上訴人應自行
    負擔為每月343元整。退休金部分，94年度按照新制每月雇
    主應提繳1,584元。勞保老年給付年資差額損害部分，被上
    訴人在94年9月1日時加入勞保年資已超過15年，按勞工保險
    條例第59條規定，為每年二個月基數之老年給付。94年9月
    間，被上訴人之勞保投保薪資為26,400元，因適逢調薪，須
    經年底之人評會決定，本件被上訴人未經人評會決定，無從
    認定其95年、96年薪資會較26,400元整為高等語資為抗辯。
    並求為判決：(一)原判決不利上訴人之部分廢棄。(二)前項廢棄
    部分，被上訴人在第一審之訴駁回。(三)第一、二審訴訟費用
    由被上訴人負擔。
參、法官協議兩造爭點整理：（見本審卷第21頁反頁及第22頁）
一、兩造不爭執事項：
  (一)被上訴人於94年1月15日起受僱於上訴人農場，任職業務員
    ，兩造成立之僱傭契約。又上訴人於94年8月15日預告通知
    被上訴人將於同年8月31日起解僱被上訴人。
  (二)被上訴人如仍在職時，95年度年終獎金是一個月新台幣25,4
    38元整。至於勞保費用，雇主應負擔費用為每月1,280元整
    ，被上訴人應自行負擔為每月343元整。退休金部分，94年
    度按照新制每月雇主應提繳1,584元整。勞保老人給付年資
    差額損害部分，被上訴人在94年9月1日時加入勞保年資已超
    過15年，按勞工保險條例第59條規定，每年以投保薪資二個
    月基數計算老年給付。94年9月間，被上訴人之勞保投保薪
    資為26,400元整，因適逢調薪，須經年底之人評會決定，本
    件被上訴人未經人評會決定，無從認定其95年、96年薪資會
    較26,400元整為高。並有被上訴人勞保投保資料表、申訴書
    、上訴人內部簽文（94年1月12日任用被上訴人簽文）、上
    訴人94年10月1日福農觀字第0940001763號函文等在卷可稽
    。
二、兩造爭執事項：
    上訴人有無勞基法第11條第2款規定之事由？
肆、得心證之理由：
一、被上訴人主張伊於94年1月15日起受僱於上訴人農場，任職
    業務員，兩造成立之系爭僱傭契約。上訴人竟於94年8月15
    日預告通知伊將於同年8月31日起解僱乙節，業如前述。又
    上訴人抗辯系爭僱傭契約乃定期限契約，其期限自94年1月
    15日至94年12月31日止，有上訴人農場簽稿可稽云云，然為
    被上訴人所否認，並辯稱系爭僱傭契約，屬不定期限等詞。
    經查，兩造於97年3月20日準備程序為協議爭點整理時，業
    就系爭僱傭契約屬「不定期限契約」，列入不爭執事項，有
    該筆錄可稽（見本審卷第21頁反面），依民事訴訟法第270-
    1條第3項規定，上訴人應受其拘束，而不得再主張系爭僱傭
    契約屬不定期限契約。抑有進者，上訴人亦自承兩造就系爭
    僱傭契約，並未書立契約等詞在卷（見本審卷第77頁），而
    上訴人所提簽稿（見本審卷第79頁），其上雖記載系爭僱傭
    契約，其期限自94年1月15日至94年12月31日止云云，惟乃
    上訴人片面製作，要難作為系爭僱傭契約為不定期限契約之
    有利證據至明。準此，上訴人抗辯系爭僱傭契約乃定期限契
    約云云，顯不足採。
二、又查，勞動基準法第11條第2款固規定非有虧損或業務緊縮
    時，雇主不得預告勞工終止勞動契約。惟按，雇主以虧損或
    業務緊縮而預告勞工終止勞動契約，乃基於企業營運之因素
    ，必須以相當時間持續觀察，雇主確因虧損或業務緊縮而有
    直接解僱勞工必要方足當之。申言之，雇主以虧損或業務緊
    縮為由，預告勞工終止勞動契約，必須以「相當時間持續觀
    察」，雇主確因虧損或業務緊縮而有直接解僱勞工「必要性
    」。然據上訴人所提農場會計帳冊損益計算表記載，93年度
    旅遊中心之虧損已高達9,741,142元（見本審卷第73頁），
    換言之，在系爭僱傭契約之前，上訴人旅遊中心已呈鉅額虧
    損，而上訴人仍願與被上訴人訂立系爭僱傭契約，自難事後
    再以虧損為由，終止系爭僱傭契約。抑有進者，被上訴人自
    94 年1月15日起受僱於上訴人農場，任職業務員，尚未達一
    年期限，上訴人即於94年8月15日預告通知被上訴人，將於
    同年8月31日起解僱被上訴人，已如前述，即上訴人並未以
    「相當時間持續觀察」是否確因虧損或業務緊縮而有直接解
    僱被上訴人之「必要性」。準此，上訴人以勞基法第11條第
    2 款虧損為由，預告終止系爭僱傭契約，於法不合。被上訴
    人確認兩造間僱傭關係至96年12月26日止，洵屬有據。
三、又按僱用人受領勞務遲延者，受僱人無補服勞務之義務，仍
    得請求報酬；又債權人預示拒絕受領債務人給付之意思，或
    給付兼需債權人之行為者，債務人得以準備給付之事情，通
    知債權人，以代提出，民法第487條前段、第235條但書分別
    定有明文。本件上訴人於94年8月31日終止雙方之僱傭契約
    ，雖不生終止契約之效力，但足徵上訴人為預示拒絕受領被
    上訴人勞務之表示。而被上訴人於知悉上訴人所為之終止契
    約之意思表示後，旋於94年8月31日向台中縣政府勞工局申
    訴，亦有勞資協調會議紀錄為證（見臺灣臺北地院95年度北
    勞調字第204號卷第14頁），足認被上訴人已將準備給付勞
    務之情事通知上訴人，依上開規定，應認上訴人受領勞務遲
    延，被上訴人並無補服勞務之義務，且得請求上訴人給付薪
    資。故被上訴人請求上訴人給付自94年9月1日起至96年12月
    26日為止之薪資，亦屬有據。準此，上訴人應負擔被上訴人
    訴訟前及訴訟期間勞工工資及雇主應負擔之勞工保險額、勞
    保退休金提繳費、勞工保險老年給付年資差額損害。茲分述
    如下：
  (一)訴訟前已到期之薪資、勞工保險、勞工退休金雇主提繳費及
    勞工保險老年給付年資差額損害部分：
  訴訟前已到期之工資部分：
    按工資：謂勞工因工作而獲得之報酬；包括工資、薪金及按
    計時、計日、計月、計件以現金或實物等方式給付之獎金、
    津貼及其他任何名義之經常性給與均屬之。平均工資：謂計
    算事由發生之當日前六個月內所得工資總額除以該期間之總
    日數所得之金額。工作未滿六個月者，謂工作期間所得工資
    總額除以工作期間之總日數所得之金額。勞動基準法第2條
    第3款、第4款分別定有明文。本件被上訴人主張自94年1月
    至同年8月於上訴人任職期間之薪資合計206,451元，為上訴
    人所不爭執，再依卷附薪資所得明細表（見原審卷第67頁）
    可知被上訴人遭資遣前最近6個月之平均月薪資，本薪為25,
    438元，服務費為2,001元（計算式：【858＋1,845＋915＋1
    ,286 ＋4,388＋2,714＝】÷6＝2,001）。另上訴人陳稱每
    日餐費為一百元在卷（見原審卷第64頁），而被上訴人主張
    餐費亦屬經常性給付，上訴人則以餐費係由農場發給所屬旅
    遊中心後統一供餐，有出勤者方有供餐費云云，然查依被上
    訴人工作為業務員性質，不必在上訴人農場上班，得在外地
    招募業務，即無法出勤時間均在上訴人農場，上揭餐費既係
    出勤時上訴人即會提供之費用，性質上屬經常性給付，核屬
    工資一部分，而上訴人並陳述員工每月正常可休6天，遇有
    第5週時，該週週六、週日亦休假在卷（見原審卷第64頁）
    ，則被上訴人以最低出勤日數即每月22天計算，則餐費每日
    100元，每月至少有2,200元，是以應認被上訴人之薪資為29
    ,639 元（計算式：25,438＋2,001＋2,200＝29,639），故
    上訴人應給付被上訴人訴訟期間（94年9月1日至95年11月30
    日）薪資為444,585元（計算式：29,639×15＝444,585）。
    而上訴人亦自認如被上訴人未離職仍享有年終獎金25,438元
    等詞在卷（見原審卷第73頁），該年終金亦屬經常性給付
    ，為工資一部分，而上訴人94年度之年終獎金未領取，因而
    上訴人可領之獎金為25,438元，合計上訴人應給付被上訴人
    於訴訟前之工資為470,023元（計算式：444,585＋25,438＝
    470,023）。
  上訴人應負擔訴訟前已到期之勞工保險費：
    按勞工保險保險費之負擔，依第6條第1項第1款至第6款及第
    8條第1項第1款至第3款規定之被保險人，其普通事故保險費
    由被保險人負擔20%，投保單位負擔70%，其餘10%，在省，
    由中央政府全額補助，在直轄市，由中央政府補助5%，直轄
    市政府補助5%。凡年滿15歲以上，60歲以下之左列勞工，應
    以其雇主或所屬團體或所屬機構為投保單位，全部參加勞工
    保險為被保險人：受僱於僱用勞工五人以上之公、民營工廠
    、礦場、鹽場、農場、牧場、林場、茶場之產業勞工及交通
    、公用事業之員工。勞工保險條例第15條第1款、第6條第1
    項第1款分別定有明文。此項規定，於僱傭關係存續中，為
    雇主依法應負擔之從義務，如未為履行時，員工自得請求僱
    主履行。本件被上訴人自94年1月起即服務於上訴人農場，
    上訴人於94年9月1日起非法解雇而不負擔被上訴人之勞保費
    用，勞保費用上訴人應替被上訴人負擔每月1,280元，為上
    訴人所自認在卷（見原審卷第73頁），因此上訴人應負擔被
    上訴人之勞保費用計至95年11月30日止共計15個月，被上訴
    人得請求上訴人給付19,200元（計算式：1,280×15＝19,20
    0）。
  上訴人應負擔訴訟前已到期之勞工退休金提繳費用部分：
    按雇主應為適用本條例之勞工，按月提繳退休金，儲存於勞
    保局設立之勞工退休金個人專戶。雇主每月負擔之勞工退休
    金提繳率不得低於勞工每工工資之6%。勞工退休金條例第6
    條、第14條第1項分別定有明文。本件上訴人自94年9月1日
    之後即未提繳被上訴人之退休金，被上訴人與上訴人之僱傭
    關係既仍存在，則上訴人就此項法定之從義務，自有提繳之
    義務，而勞保退休金之提繳上訴人應負擔每月1,584元，復
    為上訴人所自認在卷（見原審卷第73頁），因此上訴人應負
    擔被上訴人之勞工退休金提繳費用至95年11月30日止共計15
    個月，被上訴人得請求上訴人給付23,760元（計算式：1,58
    4×15＝23,760）。
  訴訟前勞工保險老年給付年資差額損害部分：
    按被保險人依勞工保險條例第五十八條第一項規定請領老年
    給付者，其保險年資合計每滿一年按其平均月投保薪資，發
    給一個月老年給付；其保險年資合計超過十五年者，其超過
    部分，每滿一年發給二個月老年給付。但最高以四十五個月
    為限，滿半年者以一年計。勞工保險法第59條定有明文。本
    件被上訴人經上訴人非法解僱後，在此期間上訴人未替被上
    訴人加入勞工保險，因此對被上訴人將來得領取之之老年給
    付受有損害，而此項法定義務，為上訴人基於僱傭關係所生
    從義務，已如前述，就此項被上訴人所生損害，上訴人應予
    賠償。而上訴人自認被上訴人勞保年資已超過15年，而每年
    得領取投保薪資2個月基數之老年給付，而上訴人自承被上
    訴人之勞保投保薪資為每月26,400元在卷（見原審卷第73頁
    。參以上訴人非法解僱期間至95年11月30日止為15個月，應
    以1年之年資計算，揆諸上開說明，其老年給付之基數為2月
    ，故被上訴人得請求上訴人給付52,800元（計算式：26,400
    ×2＝52,800）。
  綜上，被上訴人得請求上訴人給付訴訟前已到期之工資、勞
    保雇主負擔費用、勞工退休金雇主提繳費及勞工保險老年給
    付差額損害之金額為565,783元（計算式：470,023＋19,200
    ＋23, 760＋52,800＝565,783元），即如原判決主文第二項
    所示。
  (二)訴訟期間已到期（即95年12月1日起至96年12月26日止）之
    工資、勞保雇主負擔額、勞工退休金雇主提繳費及勞工保險
    老年給付年資差額損害部分：依上揭說明，上訴人應給付被
    上訴人前揭工資、勞保雇主負擔費用、勞工退休金雇主提繳
    費等費用，每月為32,503元（計算式：29,639＋1,280＋1,5
    84＝32,503元）。又勞工保險老年給付年資差額損害部分，
    如遇跨年度時，另每年有2個基數即相當於當期投保薪資2月
    合計52,800元（查被上訴人未經上訴人人評會決議，無從認
    定是否調薪，應以非法解僱時之勞保投保薪資26,400元計算
    之）之勞保老年給付之年資差額損害。
伍、綜上所述，本件被上訴人主張確認兩造間系爭僱傭契約至96
    年12月26日止及請求上開勞工工資、雇主應負擔勞工保險費
    、勞工退休金雇主提繳費用、勞工保險老年給付年資差額等
    ，為可採，上訴人所辯，均為無可取。又本院所持理由，雖
    與原審未盡相同，但結論並無不同。是則原審判如被上訴人
    之請求於法並無不合。上訴意旨指摘原判決不當，求予廢棄
    改判，為無理由，應予駁回其上訴。
陸、本件事證已臻明確，兩造其餘攻擊或防禦方法及所提證據，
    均與本院心證之形成，不生影響，爰不一一再加以論述，併
    此明。
柒、據上論結，本件上訴為無理由，依民事訴訟法第四百五十四
    條、第四百四十九條第二項、第七十八條，判決如主文。
中    華    民    國    97    年    5     月    28    日
          民事第一庭    審判長法  官  吳 火 川
                              法  官  簡 清 忠
                              法  官  陳 繼 先
以上正本係照原本作成。
不得上訴。
                              書記官  陳 三 軫
中    華    民    國    97    年    5     月    28    日
                                                      Ａ


司法院資訊處製作；財團法人民間司法改革基金會備份。
